【裁判字號】    97,訴,111
【裁判日期】    970729
【裁判案由】    拆屋還地
【裁判全文】
臺灣臺南地方法院民事判決               97年度訴字第111號
原      告  乙○○○
                      3
訴訟代理人  丁○○
            丙○○
                      8
被      告  戊○○
上列當事人間請求拆屋還地事件，經本院於民國97年7月15日言
詞辯論終結，判決如下：
    主  文
原告之訴駁回。
訴訟費用新台幣壹萬貳仟伍佰捌拾元由原告負擔。
    事實及理由
一、原告起訴主張：台南市○區○○段115地號土地及同段116地
    號土地（以下簡稱系爭土地）為原告所有，第三人未經原告
    同意，擅自在系爭土地上搭建廟宇及地上物。原告乃於民國
    （下同）88年8月6日與被告簽立土地租賃契約（以下簡稱系
    爭契約），約定系爭土地自88年8月6日起至95年5月30日供
    被告使用，惟租期屆至，被告應將系爭土地上之地上物拆除
    （以下簡稱系爭建物）。詎租期屆至後，原告請求被告依約
    定拆除廟宇及地上物即系爭建物，被告以其現非廣修書院善
    德堂之主任委員無權拆除為由，拒絕拆除，爰依系爭契約及
    所有物返還請求權，請求被告將系爭土地上之廟宇及建物拆
    除。並聲明：被告應原告所有坐落台南市○區○○段115地
    號土地及同段116地號土地之地上物拆除，將土地返還原告
    。
二、被告則以：廟宇及地上物在簽立系爭契約前就已經存在，簽
    立系爭契約時，當時伊是擔任系爭土地上廟宇廣修書院善德
    堂主任委員，當時委員也同意簽立契約，所以由管理主任委
    員即伊簽名，但伊現在已不是擔任主任委員，無權拆除系爭
    建物等語，資為抗辯。
三、得心證之理由：
    原告主張其為系爭土地之所有權人，於88年8月6日與被告簽
    立系爭契約等情，並提出土地登記謄本、系爭契約書為證，
    且為被告所不爭執，堪信為真實。惟原告主張被告負有拆除
    系爭建物之責，則為被告所否認，並以前揭情詞置辯。經查
    ：
  (一)按解釋契約，固須探求當事人立約時之真意，不能拘泥於契
    約之文字，但契約文字業已表示當事人真意，無須別事探求
    者，即不得反捨契約文字而更為曲解。又解釋當事人所立書
    據之真意，以當時之事實及其他一切證據資料為其判斷之標
    準，不能拘泥字面或截取書據中一二語，任意推解致失真意
    （最高法院17年上字第1118號、19年上字第28號判例參照）
    。次按法院依自由心證判斷事實之真偽，不得違背論理及經
    驗法則，民事訴訟法第222條第3項定有明文。所謂論理法則
    ，係指依立法意旨或法規之社會機能就法律事實所為價值判
    斷之法則而言。所謂經驗法則，係指由社會生活累積的經驗
    歸納所得之法則而言；凡日常生活所得之通常經驗及基於專
    門知識所得之特別經驗均屬之（最高法院91年度台上字第16
    13號判決參照）。
  (二)本件原告主張被告與其簽立系爭契約，自應依系爭契約負有
    拆除系爭建物之責，惟為被告否認，並抗辯稱伊當時擔任系
    爭土地上廟宇廣修書院善德堂主任委員，且當時委員也同意
    簽立契約，所以由管理主任委員即伊簽名，但伊現在已不是
    擔任主任委員，無權拆除系爭建物等語。經查，系爭建物於
    系爭建物簽立前，業已興建存在，並供廣修書院善德堂使用
    之事實，為兩造所不爭執，參核證人甲○○即現任廣修書院
    善德堂管理人到庭結證稱：「（問：善德堂的房屋是由何人
    蓋的？）是信徒一起出錢蓋的，是蓋起讓信徒拜文昌帝君，
    目前由我管理善德堂．．．被告代理善德堂與原告簽約。」
    等語，及原告亦自承爭契約期限屆滿時，亦係向廣修書院善
    德堂現任管理人請求拆除系爭建物等情觀之，系爭契約當事
    人之承租人雖記載為被告姓名，惟依社會經驗法則，並探求
    兩造締約時當事人之真意，被告實係基於廣修書院善德堂之
    管理人與原告簽立系爭契約，而原告之真意亦認被告為廣修
    書院善德堂之管理人而與之簽立，均非認被告個人為系爭契
    約之當事人。再者，台灣之神明會，乃係多數特定人（信徒
    或稱會員）集資購置財產所組成，以祭祀特定神明為主要目
    的之非法人團體，參照廣修書院善德堂亦係有一定名稱，以
    祭祀文昌帝君為目的，並有系爭建物等之獨立財產，是廣修
    書院善德堂性質上即屬神明會，得為權利之主體。是以，系
    爭契約之當事人即為原告與廣修書院善德堂，而非被告個人
    ，自堪以認定。
  (三)次按民法上之債權契約，除法律有特別規定外，僅於特定人
    間發生法律上之效力（最高法院86年度台上字第2098號判決
    意旨參照）。本件系爭契約之當事人為原告與廣修書院善德
    堂，而非被告，既經認定，基於債之相對性原則，原告依系
    爭契約，請求被告個人拆除系爭建物，洵屬無據，自無可採
    。
  (四)末按所有人對於無權占有或侵奪其所有物者，得請求返還之
    ，對於妨害其所有權者，得請求除去之，為民法第767條所
    明定。又請求拆除房屋，應以對房屋有所有權或事實上處分
    權者為被告，請求返還所有物，則應以現在占有該物之人為
    被告。經查，承前所述，系爭建物為第三人等為廣修書院善
    德堂集資興建，且被告亦非系爭建物占有人，對系爭建物亦
    無事實上處分權。基此，原告依民法第767條所有物返還請
    求權規定，請求被告將坐落系爭土地上之系爭建物拆除，並
    將土地還返原告，自為無理由，不應准許。
四、綜上，被告既非系爭契約之當事人，亦非系爭建物之占有人
    ，且對系爭建物並無事實上處分權，原告依系爭契約及所有
    物返還請求權，請求被告拆除系爭建物並交還系爭土地，為
    無理由，應予駁回。
五、本件事證已臻明確，兩造其餘主張、陳述及其所提證據，經
    審酌與本院前揭判斷不生影響，毋庸再予審酌，併此敘明。
六、訴訟費用之依據：民事訴訟法第78條。
中    華    民    國    97    年    7     月    29    日
                  民事第一庭    法  官    田幸艷
以上正本證明與原本無異。
如對本判決上訴，須於判決送達後20日內向本院提出上訴狀。
中    華    民    國    97    年    7     月    29    日
                                書記官    劉紀君


司法院資訊處製作；財團法人民間司法改革基金會備份。
